臺灣高等法院臺中分院刑事判決
110年度上訴字第1642號

上  訴  人  臺灣臺中地方檢察署檢察官
被      告  江雪香


                    

選任辯護人  陳慧玲律師
上列上訴人因被告偽造文書等案件，不服臺灣臺中地方法院109
年度訴字第789號中華民國110年4月7日第一審判決（起訴案號：
臺灣臺中地方檢察署108年度偵續字第160號），提起上訴，本院
判決如下：
    主  文
上訴駁回。
    理  由
一、公訴意旨略以：被告江雪香自民國93年8月2日起，在臺中市
    ○○區○○○○路0○0號○○股份有限公司（下稱○○公司）管理部任
    職，負責總務、會計等工作，嗣於107年4月27日，以與主管
    理念不合、未獲調薪為由，向○○公司提出離職申請，預定於
    同年5月27日離職，而於同年5月7日與紀姓後手辦理交接後
    ，即自同年5月8日起請假未至公司，當（8）日並逕至臺中
    市○○區○○路0000巷00號1樓○○機器實業有限公司（下稱○○公
    司）上班。惟被告於翌（9）日接獲○○公司總經理乙○○○來訊
    ，告稱紀女亦離職，而詢問被告是否再進公司與繼任之謝○
    婷交接，以指導謝○婷熟悉應辦業務，被告因尚未正式離開○
    ○公司，為免其於離職日（即107年5月27日）前即至他公司
    任職之事遭發現，且○○公司薪資較低（月薪新臺幣〈下同〉2
    萬2,000元），即以不適任為由，向○○公司請辭，並於同年
    月10日取消6日（10日、11日、14日、18日、22日、24日）
    之特休假（可再領取7,422元），返回○○公司指導謝○婷。詎
    被告自知其非遭○○公司資遣離職，為於預計之107年5月27日
    離開○○公司後申請失業給付（可月領3萬560元，金額高於○○
    公司薪資），竟基於意圖為自己不法所有之詐欺取財、行使
    偽造特種文書、行使偽造私文書等犯意，未獲○○公司同意，
    於107年5月10日，在○○公司內擅自取用○○公司大小章（即○○
    公司印章、負責人甲○○○○印章），製作以○○公司名義出具惟
    未勾選離職原因之被告「離職證明書」特種文書1份及填載
    資遣事由代碼5、造冊人為謝○婷之「資遣員工通報名冊」私
    文書2份，再予影印，而後趁與乙○○○見面之機會，向不諳中
    文之乙○○○表示其離職文件影本空白處需乙○○○簽名，乙○○○
    信以為真，予簽名後，被告即將該份經簽名之「離職證明書
    」影本複影印併該未經簽名之「資遣員工通報名冊」影本存
    放在○○公司，並將上揭「資遣員工通報名冊」原本裝封交不
    知情之謝○婷於同年月11日寄交臺中市政府勞工局通報而予
    行使，再逕自於前開「離職證明書」原本之「離職原因」欄
    ，勾選勞動基準法第11條第5款（勞工對於所擔任之工作確
    不能勝任時）之非自願離職，完成該份不實內容之特種文書
    後，連同前開經簽名之「離職證明書」影本原件及經簽名之
    「資遣員工通報名冊」影本原件攜離供己留存，用以製造其
    已獲乙○○○同意資遣之假象，繼於同年月18日，接續於其留
    存在○○公司之「資遣員工通報名冊」影本蓋用「甲○○○○」之
    印文2枚，用以變更補正其登錄之永久通訊地址（將「臺中
    市○○○○00路000號」變更為「臺中市○○區○○路○段000巷0號」
    ）後，傳真與臺中市政府勞工局而予行使。迨107年5月27日
    離職後，隨即於同年月30日，持該份不實之「離職證明書」
    原本併影本各1份，向勞動部動力發展署中彰投分署臺中就
    業中心辦理（以下稱臺中就業中心）求職登記暨失業給付失
    業認定申請而行使之，受理之承辦人員不知有偽，審核該離
    職證明後，認定被告屬非自願離職者，即於同年6月13日完
    成失業認定，並傳送勞動部勞工保險局（以下稱勞工保險局
    ），資以於107年6月28日至107年11月30日按月核撥3萬560
    元與被告（共18萬3,360元匯入郵局帳號00000000000000號
    江雪香帳戶），其所為業足生損害於○○公司、甲○○○○、乙○○
    ○及主管機關核撥失業給付之正確性，嗣○○公司於107年9月
    間因申請聘僱外國人案，接獲臺中市政府勞工局通知應補正
    被告受領資遣費之證明文件，方知前情，因認被告涉犯刑法
    第216條、第212條之行使偽造特種文書、第216條、第210條
    之行使偽造私文書、第339條第1項之詐欺取財罪嫌等語。
二、按犯罪事實應依證據認定之，無證據不得認定犯罪事實；不
    能證明被告犯罪者，應諭知無罪之判決，刑事訴訟法第154
    條第2 項、第301 條第1 項分別定有明文。次按事實之認定
    ，應憑證據，如未能發現相當證據，或證據不足以證明，自
    不能以推測或擬制之方法，以為裁判基礎。且刑事訴訟上證
    明之資料，無論其為直接證據或間接證據，均須達於通常一
    般人均不致於有所懷疑，而得確信其為真實之程度，始得據
    為有罪之認定，若其關於被告是否犯罪之證明未能達此程度
    ，而有合理性懷疑之存在，致使無從形成有罪之確信，根據
    「罪證有疑，利於被告」之證據法則，即不得遽為不利於被
    告之認定。又按檢察官就被告犯罪事實，應負舉證責任，並
    指出證明之方法，刑事訴訟法第161 條第1 項定有明文。因
    此，檢察官對於起訴之犯罪事實，應負提出證據及說服之實
    質舉證責任。倘其所提出之證據，不足為被告有罪之積極證
    明，或其指出證明之方法，無從說服法院以形成被告有罪之
    心證，基於無罪推定之原則，自應為被告無罪判決之諭知。
三、公訴意旨認被告涉犯上開罪嫌，無非係以被告之供述、證人
    乙○○○、謝○婷、張○純、黃○文、張○倫之證述，被告
    與謝○婷LINE對話紀錄、被告與丙○○○之LINE對話紀錄、
    ○○公司提出之被告107 年4 月27日員工離職申請書影本、
    經乙○○○簽名之「離職證明書」影本複影印原件、未經乙
    ○○○簽名之「資遣員工通報名冊」影本原件、○○公司組
    織圖、被告之電子郵件、乙○○○之電子郵件；被告提出之
    107 年4 月27日員工離職申請書影本、勞工保險明細、107
    年5 月9 日離職申請書影本、交接紀錄表、經乙○○○簽名
    之107 年5 月10日「離職證明書」影本原件、「資遣員工通
    報名冊」影本原件、員工請假單影本、收支明細、存摺影本
    ；臺中市政府勞工局107 年10月16日中市勞外字第10700604
    93號函、勞動部動力發展署中彰投分署108 年1 月22日中分
    署中字第1083100210號函（含就業保險失業〔再〕認定、失
    業給付申請書、給付收據影本、離職證明書影本）、臺中市
    政府勞工局108 年1 月24日中市勞就字第1080004174號函（
    含資遣員工通報名冊影本）、被保險人投保資料、公司基本
    資料、被告偵查中當庭書寫之詞彙等為其主要論據。
四、訊據被告江雪香固坦承於前揭時地持用○○公司大小章製作
    其「離職證明書」與「資遣員工通報名冊」，嗣將該「資遣
    員工通報名冊」交付謝○婷寄送至臺中市政府勞工局，及更
    改該「資遣員工通報名冊」之永久通訊地址後傳真予臺中市
    政府勞工局，並持該「離職證明書」向臺中就業中心辦理求
    職登記暨失業給付失業認定申請，惟堅決否認有何行使偽造
    特種文書、行使偽造私文書、詐欺取財等犯行，並辯稱：我
    收到○○公司總經理乙○○○用LINE訊息請託我回去教導新人謝○
    婷，後來在LINE電話中他跟我說要用資遣的條件來取代我提
    出的自願離職，他准許我製作「離職證明書」與「資遣員工
    通報名冊」，授權我去蓋公司大小章，為了避免資料是我擅
    自製作，我將「離職證明書」和「資遣員工通報名冊」影本
    拿去給乙○○○簽名，確認這是他授權讓我製作的文件，也是
    他授權我蓋大小章，我將經簽名的「離職證明書」影本原稿
    和未經簽名的「資遣員工通報名冊」影印後放在公司留底備
    查，另將經簽名的「離職證明書」影本原稿和「資遣員工通
    報名冊」影本原稿帶回留存，之後謝○婷跟我說勞工局通知
    「資遣員工通報名冊」上永久通訊地址有誤，請我將「資遣
    員工通報名冊」抽出修改，我就更正地址蓋小章後回傳等語
    。經查：
  ㈠被告自93年8月2日起，在址設臺中市○○區○○○○路0○0號之○○公
    司管理部任職，負責總務、會計工作，其於107年4月27日向
    ○○公司提出離職申請，預定於同年5月27日離職，並於同年5
    月8日至25日請妥特休及事假，而於107年5月8日起，前往址
    設臺中市○○區○○路0000巷00號1樓之○○公司任職，俟被告於
    同年5月9日接獲○○公司總經理乙○○○以通訊軟體LINE告知因
    其後手離職，詢問被告能否教導繼任之謝○婷銀行匯款等工
    作內容，被告則於同日向○○公司請辭，並取消原請妥之6日
    特休假（同年5月10日、11日、14日、18日、22日、24日）
    ，返回○○公司指導謝○婷，被告即於同年5月10日，在○○公司
    製作以○○公司名義出具之被告「離職證明書」（尚未勾選離
    職原因）及「資遣員工通報名冊」（資遣事由代碼5即勞工
    對於所擔任工作確不能勝任、造冊人謝○婷），並蓋用○○公
    司印章及負責人「甲○○○○」印章各1枚（以下稱系爭「離職
    證明書」、系爭「資遣員工通報名冊」），將之影印後交予
    乙○○○在影本空白處簽名，再將經簽名之系爭「離職證明書
    」影本複影印併未經簽名之系爭「資遣員工通報名冊」影本
    存放在○○公司，並將系爭「資遣員工通報名冊」原本交由謝
    ○婷寄送臺中市政府勞工局，另未經簽名之系爭「離職證明
    書」原本、經簽名之系爭「離職證明書」影本原件及經簽名
    之系爭「資遣員工通報名冊」影本原件供己留存，繼於同年
    5月18日，將存放在○○公司之系爭「資遣員工通報名冊」影
    本上之永久通訊地址「臺中市○○○○00路000號」刪除，並新
    增「臺中市○○區○○路0段000巷0號」，且在刪除及新增地址
    處各蓋用「甲○○○○」之印章1枚後，將之傳真予臺中市政府
    勞工局，再將更正後之系爭「資遣員工通報名冊」影本原件
    存放在○○公司，嗣被告在系爭「離職證明書」原本之離職原
    因欄，自行勾選勞動基準法第11條第5款即勞工對於所擔任
    之工作確不能勝任之非自願離職事由，並於同年5月30日持
    系爭「離職證明書」原本併影本各1份，向臺中就業中心辦
    理求職登記暨失業給付失業認定申請，經審核認定江雪香屬
    非自願離職者，於同年6月13日完成失業認定，並傳送勞工
    保險局，而於107年6月28日至107年11月30日按月核撥3萬56
    0元（共6月，合計18萬3,360元）至被告名下中華郵政帳號0
    0000000000000號帳戶內之事實，業據證人乙○○○、謝○婷、
    黃○文、張○倫於偵訊時證述在卷（見107年度偵字第32810號
    卷〈以下稱偵卷〉第79至81頁，108年度偵續字第160號卷〈以
    下稱偵續卷〉第47至54、71至72、88至90頁），並有○○公司
    提出之組織圖、被告107年4月27日員工離職申請書影本、經
    乙○○○簽名之系爭「離職證明書」影本複影印原件（暨影本
    ）、未經乙○○○簽名之系爭「資遣員工通報名冊」影本原件
    （暨影本）、員工出勤明細表；被告提出之員工請假單、勞
    工保險明細、交接紀錄表、被告與乙○○○之LINE對話紀錄、
    經乙○○○簽名之系爭「離職證明書」原本（暨影本）、未經
    乙○○○簽名之系爭「離職證明書」影本原件（暨影本）、經
    乙○○○簽名之系爭「資遣員工通報名冊」影本原件（暨影本
    ）、未經乙○○○簽名之系爭「資遣員工通報名冊」影本、郵
    局存摺影本；勞動部動力發展署中彰投分署108年1月22日中
    分署中字第1083100210號函檢附就業保險失業〔再〕認定、失
    業給付申請書、給付收據、「離職證明書」、臺中市政府勞
    工局108年1月24日中市勞就字第1080004174號函檢附系爭「
    資遣員工通報名冊」、更正後之系爭「資遣員工通報名冊」
    傳真各1份在卷可稽（見偵卷第11至12、18至19、52至54、5
    7至61、69至73頁；偵續卷第29、225頁），且為被告所不爭
    執。是此部分事實足堪認定。
  ㈡本件被告於前揭時地持用○○公司大小章製作系爭「離職證
    明書」、「資遣員工通報名冊」暨更正「資遣員工通報名冊
    」永久通訊地址，有無經○○公司總經理乙○○○之授權，
    又被告寄送系爭「資遣員工通報名冊」、傳真更正後之系爭
    「資遣員工通報名冊」予臺中市政府勞工局，另持系爭「離
    職證明書」向臺中就業中心辦理求職登記暨失業給付失業認
    定申請，是否分別該當行使偽造特種文書、行使偽造私文書
    暨詐欺取財之犯行，為本院應予審究。茲分述如下：
  ⑴觀之被告與乙○○○107 年5 月9 日LINE對話紀錄所示（見
    偵卷第54頁），「（8 時47分）乙○○○：早安，紀小姐已
    經離職了，能教導謝小姐銀行入金方法嗎。（8 時54分）乙
    ○○○：請教導謝小姐工作內容，希望今天到公司。（9 時
    4 分）乙○○○撥打電話未接。（10時13分）乙○○○撥打
    電話通話3 分36秒。（中譯）」。據證人即○○公司總經理
    乙○○○於偵訊時證稱：「問：（提示上開LINE對話紀錄）
    這是你與被告的對話紀錄嗎？答：是。」、「（問：你有跟
    被告說紀小姐離職，請他回來教謝小姐辦理銀行入金的程序
    ，你的意思是要被告回公司工作嗎？）答：不是。我只是希
    望請他來公司教謝小姐怎麼做，不是要他回來工作。」、「
    （問：在你與被告LINE對話後，你有無以LINE通話跟被告聯
    絡，並告知他願意付他資遣費的事？）答：我不記得有跟他
    說過這些話。」、「（問：你有無跟被告說他回公司工作，
    你就將他的自願離職改成是被公司資遣，並付他資遣費？）
    答：我沒做這個約定。」、「（問：〈提示經乙○○○簽名
    之系爭「離職證明書」影本〉有無看過○○公司資遣員工通
    報名冊、離職證明書等兩份文件？）答：沒看過○○公司資
    遣員工通報名冊，有看過離職證明書。」、「（問：離職證
    明書上的簽名是你自己簽的嗎？）答：是。」、「（問：〈
    提示經乙○○○簽名之系爭「資遣員工通報名冊」影本〉你
    說你沒看過○○公司資遣員工通報名冊，為何同一份文件影
    本上有你的簽名? ）答：前面那份沒簽名，所以剛剛我認為
    我沒看過，直到我看到後面這份有簽名的文件，我才確認我
    看過這份文件。」、「（問：你有簽名的上述兩份文件，你
    是在何場合看過？）答：這兩份都是因為被告離職程序要簽
    名的，所以我才簽名。」、「（問：上述兩份文件都是有創
    華股份有限公司的公司章，是經過你同意才蓋的嗎？）答：
    對於公司章，我完全沒給予任何指示。」，我聽不懂中文，
    我只能跟別人用日文溝通，我對於要離職需要什麼文件沒有
    概念，所以我不可能指示被告要準備什麼，我也不可能授權
    她什麼，我完全不曉得被告拿給我的文件是公司要資遣她的
    文件，我只以為這是她要找下份工作所需的離職文件等語（
    見偵卷第79至81頁），其證稱有以LINE訊息請託被告返回公
    司教導謝○婷，但未曾在LINE電話中表示欲以資遣條件取代
    被告先前提出之自願離職，亦未授權被告持用○○公司大小
    章製作系爭「離職證明書」、「資遣員工通報名冊」暨更正
    「資遣員工通報名冊」，其在系爭「離職證明書」影本、「
    資遣員工通報名冊」影本上簽名，係因不諳中文而誤以為此
    係被告離職程序或另行謀職所需之離職文件等情。
  ⑵然乙○○○既為○○公司總經理，並證稱係其本人在系爭○○公司「
    離職證明書」影本、「資遣員工通報名冊」影本上簽名，依
    通常情形即表徵其知悉或授權該等文件之內容，始行簽名於
    其上。又○○公司放置大小章之保險箱鑰匙係由乙○○○保管，
    在上班時間交由張○純轉交總務人員使用，下班前總務人員
    再交由張○純轉交乙○○○保管，而被告與謝○婷前揭業務交接
    期間，上班時間即由被告或謝○婷持有使用等情，此據證人
    即○○公司業務課長張○純、總務人員謝○婷於原審審理時證述
    在卷（見原審卷第126至127、174至175頁），足見乙○○○確
    具有管領○○公司大小章之權，被告於前揭業務交接期間亦事
    實上持有使用○○公司之大小章。而依被告107年4月27日員工
    離職申請書所示（見偵卷第12頁），可知被告早於斯時即向
    ○○公司提出離職申請，並分別經管理部主管方○正、部門主
    管張○銓、總經理乙○○○在各該核准欄簽名或蓋章，而完成內
    部離職程序。惟觀諸被告所提出經乙○○○簽名之系爭「離職
    證明書」影本原件及經乙○○○簽名之系爭「資遣員工通報名
    冊」影本原件所示（見外放證物袋），顯示乙○○○係在已蓋
    有○○公司大小章之「離職證明書」、「資遣員工通報名冊」
    影本上再行簽名，而非直接在原本上簽名，且其簽名之位置
    係分別在該「離職證明書」主管機關名稱欄內之右方空白處
    、「資遣員工通報名冊」資遣員工欄外之下方空白處，在格
    式上亦非其應行簽名之欄位，況被告早已完成內部離職程序
    ，足見乙○○○在該等影本上所為之簽名，顯非係被告辦理離
    職程序或離職文件之所需，乃係另有其他用途或目的始行為
    之，乙○○○所證其簽名係因不諳中文誤以為此係被告離職程
    序或另行謀職所需之離職文件等語，難遽予採信，是乙○○○
    究有無授權被告持用○○公司大小章製作系爭「離職證明書」
    、「資遣員工通報名冊」暨更正「資遣員工通報名冊」，非
    無疑義。
  ⑶○○公司於107年9月間申請外籍勞工，遭臺中市政府勞工局要
    求提供○○公司通報資遣員工張○仁及被告之資遣費給付證明
    （詳後述證人謝○婷之證述及謝○婷與被告107年9月28日LINE
    對話紀錄所示），就此乙○○○於107年9月28日以LINE訊息向
    被告稱「晚安，因你離職的這件好像要變大問題，現在申請
    越南人員9名派遣到○○，因從勞動局雪香的離職變解雇，所
    以沒有許可，這樣下去恐怕日本用損害賠償提出告訴，為了
    防止，必須在文件上簽名，在星期一，什麼都不做的話，就
    不好（中譯）」等語（見偵卷第64頁），可知乙○○○亦僅要
    求被告儘速簽署領取資遣費之證明，並未質疑被告何以未經
    授權擅自通報為資遣員工，是乙○○○對於被告事前通報為資
    遣員工一事，是否全然不知情，確有疑問。
  ⑷證人即○○公司總務人員謝○婷於偵訊時證稱：是後面我們公司
    要申請外勞，我才知道被告是被資遣的，因為我們公司要申
    請外勞，一些文件要補給勞工局，勞工局說我們公司有資遣
    過人，我才問公司採購主管張○純課長，她說我們公司沒有
    資遣被告，我那時候有傳LINE問被告，我問她你是被資遣的
    嗎，她說是等語（見偵續卷第52頁）；於原審審理時證稱：
    因為公司要申請外勞，我忘記是仲介講還是勞工局講，說我
    們公司有一些要補件，其中一個部分就是資遣員工資料，資
    遣費給付證明跟離職證明書，一個就是被告，還有另外一個
    叫張○仁，那時候我們才知道被告是被資遣的，我有跟張○純
    講，但她也不知道有這種事情，我問她說我們公司有無資遣
    被告，然後她就說沒有，我是用LINE通話訊息問被告的，說
    妳是否被我們公司資遣，她剛開始沒有直接說有，是後面她
    才跟我說對，她是被資遣的等語（見原審卷第129至132、14
    0頁），其證稱原不知被告遭○○公司資遣之事，係因○○公司
    申請外籍勞工時，經勞工局要求提供張○仁及被告之資遣費
    給付證明等資料，其透過LINE詢問被告後，被告表示其遭公
    司資遣等情，並提出其與被告107年9月28日LINE對話紀錄為
    憑（見偵續卷第99至103頁），即「謝○婷：妳算是被資遣嗎
    」、「被告：怎麼了，公司要再請我回去上班嗎？？」、「
    謝○婷：沒有，是要申請外勞，勞工局要的資料」、「被告
    ：勞工局要什麼資料呢？？」、「謝○婷：他說妳是被資遣
    的，所以要資遣費證明，還要資遣前六個月薪水，還有去年
    被資遣的張○仁的資料，有看到張○仁的資料，但沒看到妳的
    」、「被告：勞工局是要非志願離職單嗎？你那有吧！！前
    六個月薪資本額1月～5月分，你可以印出來給他。張○仁的也
    照這樣給他。」、「謝○婷：他要資遣費的證明」、「被告
    ：因江雪香對於所擔任之工作調整後不能勝任時，江雪香離
    職前公司同意開非志願離職證明單而已，跟公司溝通協議且
    經雙方同意，並沒有給付資遣費的問題。」、「被告：你就
    跟勞工局這麼說～～」、「謝○婷：勞保局認定妳是資遣」、
    「被告：是資遣沒錯。才會要開非志願離職單。只是有溝通
    協議且經雙方同意，並沒有給付資遣費的問題。」、「謝○
    婷：妳有拿非自願離職書去申請失業給付嗎？資遣妳有通報
    嗎？」、「謝○婷：Yes」、「謝○婷：那你的非自願離職書
    放在哪裡，我這裡只看到你當初寫的離職單耶」、「被告：
    在您右邊的鐵櫃資料夾內」、「謝○婷：如果有資料要請妳
    簽名妳方便回來簽嗎」、「謝○婷：哪個資料夾裡」、「被
    告：有看到嗎？？應該和其他人的資料放一起～～」等情。
  ⑸惟觀之臺中市政府勞工局108 年1 月24日中市勞就字第1080
    004174號函檢附之系爭「資遣員工通報名冊」影本、傳真本
    各1 份所示（見偵卷第71至73頁），該「資遣員工通報名冊
    」影本上蓋有臺中市政府勞工局107 年5 月14日收文章，並
    在左下方手寫註記「5/16 1053 傳真」、「5/16 1606 星期
    五」、「5/18 0838 」等文字，該「資遣員工通報名冊」傳
    真本上之永久通訊地址由「臺中市○○○○00路000 號」更
    正為「臺中市○○區○○路0 段000 巷0 號」，傳真時間顯
    示為107 年5 月18日8 時38分，可知該「資遣員工通報名冊
    」係於107 年5 月14日由臺中市政府勞工局收件，並於107
    年5 月16日傳真予○○公司，嗣於108 年5 月18日該更正後
    之「資遣員工通報名冊」傳真予臺中市政府勞工局。又證人
    謝○婷於原審審理時證稱前揭期間係由其負責與臺中市政府
    勞工局聯繫處理員工資遣或文件往來業務等語（見原審卷第
    135 至136 頁），而依被告之員工出勤明細表及交接業務內
    容確認書所示（見偵卷第57頁；偵續卷第29頁），被告返回
    ○○公司與謝○婷交接業務之日期分別為107 年5 月10日、
    11日、14日、18日、22日、24日，並不包括107 年5 月16日
    ，足見臺中市政府勞工局於107 年5 月16日傳真系爭「資遣
    員工通報名冊」要求更正被告之永久通訊地址當日，被告並
    未前往○○公司，而係由謝○婷自行聯繫接收該傳真文件無
    訛，是其對於○○公司曾通報被告為資遣員工一事，實難諉
    為不知，故其所證係於○○公司申請外籍勞工而遭勞工局要
    求提供被告之資遣費給付證明等資料時，始知悉被告遭資遣
    等語，自難憑採。至謝○婷所提出上開107 年9 月28日LINE
    對話紀錄中，謝○婷向被告詢問「妳算是被資遣嗎」、「資
    遣妳有通報嗎」、「那你的非自願離職書放在哪裡」等問題
    ，並非直指○○公司未資遣被告，況證人謝○婷於偵訊及原審
    審理時對於是否曾於107 年5 月16日接收臺中市政府勞工
    局傳真系爭「資遣員工通報名冊」要求更正被告永久通訊地
    址並轉知被告之關鍵問題，一概證稱沒有印象、不確定有沒
    有等語（見偵續卷第53頁；原審卷第139 、149 頁），而有
    刻意迴避問題之情形，自無從僅憑該對話紀錄逕認謝○婷所
    證原不知被告遭○○公司資遣等語為真。
  ⑹證人即○○公司業務課長張○純於原審審理時證稱：107年我是○
    ○公司業務助理，外勞的申請一開始是我先接洽，仲介就問
    我說妳們有無資遣員工，我便跟他說我們應該是沒有資遣員
    工，我是請仲介那邊告訴我說我們資遣了誰，他就回報我說
    是被告跟張○仁，人事的部分我不是很清楚，張○仁的部分他
    的時間比較久遠，我們是翻資料才知道，被告的部分我是請
    謝○婷直接問她，就是問本人，因為我們沒有人知道，我有
    問過我們總經理乙○○○，他跟我講說被告是自願離職的，我
    就跟他講說我們申請外勞的部分，這個部分被卡住，現在仲
    介那邊告訴我們說我們資遣了被告，我就問他說請問一下，
    你有無做過這件事情，他就跟我說沒有，他說被告那邊是自
    己離職的，自己說要離職的等語（見原審卷第155至156、15
    9至162頁），可知張○純當時為業務助理，對於○○公司有無
    資遣員工等人事問題，並非清楚明瞭，就○○公司是否資遣被
    告一事之求證方式，亦係委由謝○婷詢問被告或詢問總經理
    乙○○○以獲取資訊，並非本於其業務親自見聞之事實，就此
    部分自無從採為認定乙○○○有無授權被告製作系爭「離職證
    明書」、「資遣員工通報名冊」暨更正「資遣員工通報名冊
    」之依據。
  ⑺張○純畢業於日本○○○○○○大學，就其所知被告之日文程度可以
    簡單溝通，其曾見過被告與乙○○○直接溝通對話等情，此據
    證人張○純於原審審理時證述在卷（見原審卷第157至158、1
    75頁），證人謝○婷於原審審理時亦證稱其聽過被告與乙○○○
    直接用日文溝通，不需透過日語翻譯等語（見原審卷第150
    頁），又被告於偵訊時當庭書寫資遣、自願離職之日文寫法
    （見偵續卷第95頁），與證人張○純於原審審理時當庭書寫
    之日文寫法大致相同（見原審卷第217頁），且觀之被告所
    提出其與乙○○○LINE對話紀錄所示（見偵卷第54、66頁），
    可知被告與乙○○○係以日文訊息交談，再參以被告所辯乙○○○
    於107年5月9日在LINE電話中向其表示欲以資遣條件取代其
    提出之自願離職一節，被告於原審審理時尚能將二人當時之
    對話內容過程以日語流利陳述，並敘明各該對話之中文意義
    ，有原審審理筆錄可稽（見原審卷第190至191頁），堪認被
    告具備與乙○○○溝通談及以資遣條件取代自願離職事宜之日
    語能力，自無從以被告欠缺日語溝通能力，逕指被告此部分
    所辯不實。
  ⑻被告將經乙○○○簽名之系爭「離職證明書」影本複影印併未經
    乙○○○簽名之系爭「資遣員工通報名冊」影本存放在○○公司
    ，嗣其更正系爭「資遣員工通報名冊」影本上之永久通訊地
    址後，亦將之存放在○○公司等情，業如前述，又上開被告與
    謝○婷107年9月28日LINE對話紀錄中，在謝○婷詢問被告「那
    你的非自願離職書放在哪裡，我這裡只看到你當初寫的離職
    單耶」，被告即答以「在您右邊的鐵櫃資料夾內」，謝○婷
    又詢問「哪個資料夾裡」，被告則回答「有看到嗎？？應該
    和其他人的資料放一起～～」，顯示在謝○婷詢問被告其「離
    職證明書」放在何處，被告立即告知其放置處所，佐以證人
    謝○婷於原審審理時證稱被告與員工張○仁之資遣資料均放置
    在同一櫃子內等語（見原審卷第152頁），可知被告將系爭
    「離職證明書」、「資遣員工通報名冊」影本與其他員工遭
    資遣資料放置均同一處所，足見被告製作系爭「離職證明書
    」、「資遣員工通報名冊」及更正系爭「資遣員工通報名冊
    」後，並無隱匿其製作、通報或更正該等文書之行為，被告
    辯稱其係經乙○○○授權始製作該等文書等語，與其行諸於外
    之客觀行為，尚無違背之處。
  ⑼被告於107年4月27日向○○公司提出離職申請，預定於同年5月
    27日離職，並於同年5月8日至25日請妥特休及事假，而於10
    7年5月8日起，前往○○公司任職，已如前述，參以證人即○○
    公司會計人員黃○文於偵訊時證稱：當時被告來○○公司應徵
    ，是我跟另外一位同事跟她面試，她來應徵好像是說因為她
    家住公司附近，要接送小孩比較方便，有請她來上班，她來
    上班1天後，隔天早上跟我說她覺得不是很適合，但沒有說
    什麼原因，就離開公司了等語（見偵續卷第71至72頁），可
    知被告向其住家附近之○○公司應徵後業經錄取，已向○○公司
    請妥107年5月8日至25日之特休及事假，並於107年5月8日起
    至麥可公司任職，卻於任職甫一日即向○○公司請辭，而依被
    告與乙○○○107年5月9日LINE對話紀錄所示（見偵卷第54頁）
    ，乙○○○以LINE訊息詢問被告能否教導謝○婷銀行匯款等工作
    內容後，另有與被告以LINE電話交談，倘僅單純基於乙○○○
    前揭以LINE訊息之人情請託，被告有無立即向○○公司請辭，
    並返回○○公司僅為短暫數日協助交接工作之動機，非無疑問
    ，是被告辯稱乙○○○曾在LINE電話中表示欲以資遣條件來取
    代其提出之自願離職等語，尚無法全然排除其可能性。至○○
    公司會計人員張○倫於偵訊時證稱：被告於107年5月9日離職
    時申請1份離職證明書，於107年10月31日回公司補開1份離
    職申請書等語（見偵續卷第48頁），並提出該二份離職申請
    書為佐（見偵續卷第225頁），觀之該第一份離職申請書之
    離職原因說明欄為空白，該第二份離職申請書之離職原因說
    明欄則書寫「前公司總經理請我回公司教導新人業務，原離
    職申請方式變更為資遣方式，所以無法為本公司繼續工作」
    等文字，固顯示被告曾先後向○○公司申請發給離職申請書，
    並於第二份離職申請書內補述離職說明，然單憑該補述離職
    說明之行為，亦難直接推論該補述之內容係由被告自行杜撰
    。
五、綜上所述，因乙○○○在系爭蓋有○○公司大小章之「離職
    證明書」影本、「資遣員工通報名冊」影本上簽名之行為，
    依通常情形即表徵其知悉或授權該等文件之內容，而內三広
    宣自述其簽名之原因，與其係在影本及非應簽名之欄位上簽
    名之型態不符，乙○○○究有無授權被告持用○○公司大小
    章製作該等文書，尚屬不明；又證人謝○婷、張○純、黃○
    文、張○倫之證詞暨卷內客觀證據資料，亦無從證明被告係
    未經授權製作該等文書，自難認定該等文書係屬偽造。因而
    ，被告持該等文書向臺中市政府勞工局、臺中就業中心行使
    之行為，尚難認係行使偽造私文書或施用詐術之行為，亦難
    認有何行使偽造該等文書或詐欺取財之犯意存在，自無從成
    立行使偽造特種文書、行使偽造私文書罪或詐欺取財罪。
　　原審因而以檢察官指述被告上揭犯行，仍存有合理之懷疑，
    尚未達於可確信其真實之程度，法院本於罪證有疑、利於被
    告之原則，應為有利於被告之認定，不能證明被告犯罪，依
    法應為無罪之諭知。經核並無不合，應予維持。
六、檢察官上訴意旨略以：㈠證人乙○○○不諳中文，文書內容無中
    日文對照或日文譯本，且「資遣」與「解雇」兩者概念不同
    ，另被告於偵查中不能精確流利說寫表達「資遣」、「自願
    離職」日文詞彙，則如何認乙○○○對於該文書記載之「資遣
    」、「非自願離職」能確實理解、何能推認被告會如實翻譯
    並告知上開文書真實內容予乙○○○知悉。是原審以不諳中文
    之日籍人士在中文文件上之簽名，作為有利於被告之認定，
    有再予斟酌餘地。㈡證人張○純證稱被告本身日文理解及說寫
    表達能力普通，無法表達正式文件，被告於偵查中已不能精
    確流利說寫表達「資遣」、「自願離職」日文詞彙，遑論被
    告能以日文清楚說明上開所謂之條件交換之說，而以日文精
    確向證人乙○○○溝通理解並取得其同意。原審僅以被告於審
    理中所簡單陳述之日文為據，執為有利被告之認定，尚有疑
    義。㈢告訴人○○公司若將被告自願離職改為資遣，須負擔高
    達26萬元之資遣費，然目的僅是為了讓被告取消特休假6天
    返回公司交接業務，竟要負擔高達半年薪資，條件之輕重明
    顯失衡，不合常理，如何能認定證人乙○○○同意此等條件交
    換。況退步言，即便被告與證人乙○○○私相授受，雙方合謀
    「將被告自願離職改為資遣」，證人乙○○○在告訴人○○公司
    內何以能有此等權限？又如何認定告訴人○○公司同意此等條
    件而授權製作上開文書？原判決亦未予說明，理由尚有欠備
    。㈣依被告與證人謝○婷之LINE對話紀錄：「因江雪香對於所
    擔任之工作調整後不能勝任時，江雪香離職前公司同意開非
    志願離職證明單而已，跟公司溝通協議且經雙方同意，並沒
    有給付資遣費的問題」，顯示被告自始即知並未遭到告訴人
    ○○公司資遣且無資遣費請求權。被告既無資遣費請求權，又
    尚須放棄特休假上班，則何來被告所稱以資遣為條件交換利
    誘之說？此等條件交換之說，顯係被告卸責編飾之詞，被告
    是唯恐犯行遭發現，原即不會向告訴人公司主張資遣費，其
    偽造上開私文書目的，正是瞞著告訴人○○公司詐取失業給付
    。此部分原審未予斟酌，有再予推求餘地。㈤退萬步言，本
    案既已發生雙方合意終止勞動契約之事實與法律效果，根本
    未曾發生資方終止解雇之事實，若是為使被告得以請領失業
    給付，雙方串通由資方出具虛偽不實之文件向勞動部勞工保
    險局申請失業給付，此顯為通謀虛偽意思表示，其等以不法
    虛偽方式詐領失業給付金，仍不解免被告與通謀之人共同詐
    欺取財之責任，縱原審認可能是被告經證人乙○○○授權製作
    上開文書，亦仍不能解免被告詐欺罪責。原審執此理由作為
    有利被告之認定，亦尚有疑義。㈥告訴人○○公司具有相當組
    織層級及制度，而資遣員工為重要事項，應有內部決策機制
    、正式通知文件、資遣費給付，主管層級人員亦會知悉，豈
    會僅單憑任由被告自己製作之「離職證明書」、「資遣員工
    通報名冊」中文文件交由不諳中文之乙○○○簽名，即認定有
    資遣之事實，實在不合常理。原審在無其他證據證明情況下
    ，以不諳中文之日籍人士在中文文件上簽名為據，作為有利
    於被告之認定，有再予斟酌餘地。為此請求將原判決撤銷，
    更為適當合法之判決。經查：㈠本件原判決綜合卷證，採信
    被告如何具備與乙○○○溝通談及以資遣條件取代自願離職事
    宜之日語能力等情，核其所為論斷與常情無違。上訴意旨五
    、㈠、㈡仍執己見再為爭執，尚無足取。㈡乙○○○在系爭「離職
    證明書」、「資遣員工通報名冊」影本上所為之簽名，非係
    被告辦理離職程序或離職文件之所需，無法排除另有其他用
    途或目的始行為之，且嗣於107年9月後，乙○○○亦僅要求被
    告儘速簽署領取資遣費之證明，並未質疑被告何以未經授權
    擅自通報為資遣員工，以上各情均有相關證據可佐，再參以
    乙○○○為○○公司總經理又在系爭「離職證明書」、「資遣員
    工通報名冊」影本上簽名，依通常情形即表徵其知悉或授權
    該等文件之內容，始行簽名於其上，難認與常情有違，自亦
    無法排除有以資遣條件取代自願離職之情事。又既有上開無
    法排除之因素存在，而乙○○○為被告的主管，被告依主管授
    權後而為辦理後續之手續，尚難認有偽造之故意。至於乙○○
    ○何以願以資遣條件取代自願離職事宜，此部分檢察官並未
    舉證，且事涉○○公司之自身考量，加以資遣之原因有多端，
    自難遽認被告與乙○○○有以此共謀詐領失業給付金。上訴意
    旨五、㈢、㈤、㈥所指在無積極證據可資佐證下，尚難據為被
    告不利之認定。㈢被告與證人謝○婷於107年9月28日之LINE對
    話紀錄中，被告確有提及上訴意旨五、㈣之情事（見偵續卷
    第101頁），惟被告並稱「是資遣沒錯。才會開非志願離職
    單。只是有溝通協議且經雙方同意，並沒有給付資遣費的問
    題」等語（見同上偵續卷第103頁），已表明本件是資遣，
    自無法以被告與證人謝○婷上開對話遽認乙○○○未予被告以資
    遣條件取代自願離職之情事。是上訴意旨五、㈣所指亦不足
    為被告不利之認定。從而檢察官上訴意旨，指摘原判決不當
    ，並無理由，應予駁回。
　據上論結，應依刑事訴訟法第368條，判決如主文。
本案經檢察官李芳瑜提起公訴，檢察官劉世豪提起上訴，檢察官
謝名冠到庭執行職務。　　
中　　華　　民　　國　　110 　年　　11　　月　　24　　日
        　　刑事第二庭    審判長法　官  何　志　通      
　　　　　　　　　　　　　　    法　官  許  月  馨      
　　　　　　　　　　　　　　　  法　官  吳  進  發      
以上正本證明與原本無異。                               
被告不得上訴。 
檢察官如不服本判決應於收受送達後二十日內向本院提出上訴書
狀，惟須受刑事妥速審判法第9條第1項限制，其未敘述上訴之理
由者，並得於提起上訴後二十日內向本院補提理由書（均須按他
造當事人之人數附繕本）「切勿逕送上級法院」。因疫情而遲誤
不變期間，得向法院聲請回復原狀。
　　　　　　　　　　　　 　　　 書記官  洪  宛  渝      

中　　華　　民　　國　　110 　年　　11　　月　　24　　日
刑事妥速審判法第9條                                     
除前條情形外，第二審法院維持第一審所為無罪判決，提起上訴
之理由，以下列事項為限：                                
一、判決所適用之法令牴觸憲法。                          
二、判決違背司法院解釋。                                
三、判決違背判例。                                      
刑事訴訟法第三百七十七條至第三百七十九條、第三百九十三條
第一款規定，於前項案件之審理，不適用之。